ACORDAO-COMPLETO-2462042

ACÓRDÃO 2358/2021 ATA 5/2021 - PRIMEIRA CÂMARA

VISTOS, relatados e discutidos estes autos que tratam de atos de concessão de aposentadoria emitidos no âmbito da Superintendência Regional de Administração do Ministério da Economia na Paraíba,
ACORDAM os Ministros do Tribunal de Contas da União, reunidos em sessão da Primeira Câmara, diante das razões expostas pelo relator e com fundamento no art. 71, incisos III e IX, da Constituição Federal, arts. 1º, inciso V, 39, inciso II, e 45 da Lei 8.443/1992, § 4º do art. 260 do Regimento Interno deste Tribunal e § 2º do art. 6º da Resolução 206/2007, em: 
9.1. considerar legais os atos de concessão de pensão civil aos interessados Adriana Justina de Sousa Falcão, Carla Beatriz Galhardo Laurentino, Josefa Soares da Silva, Josenildo Nunes de Vasconcelos, Judite da Silva, Julieta Torres Maciel, Maria José Cunha Passos Barbosa, Maria Vanda Pereira de Gois, Maria das Neves de Sousa Falcão, Maria do Socorro Borba de Menezes, Sandra Elizabeth Capitulino Galhardo e Zélia Maracajá Barreto e determinar o registro dos respectivos atos;
9.2. determinar à Superintendência Regional de Administração do Ministério da Economia na Paraíba que:
9.2.1. dê ciência desta deliberação aos beneficiários Julieta Torres Maciel, Maria José Cunha Passos Barbosa, Maria Vanda Pereira de Gois, Maria das Neves de Sousa Falcão, Maria do Socorro Borba de Menezes, Sandra Elizabeth Capitulino Galhardo e Zélia Maracajá Barreto no prazo de quinze dias e faça juntar os comprovantes de notificação a estes autos nos quinze dias subsequentes;
9.2.2. na hipótese de desconstituição da decisão judicial obtida pelas entidades sindicais e/ou associativas perante o Supremo Tribunal Federal, faça cessar, sob pena de responsabilidade solidária da autoridade administrativa omissa, o pagamento da parcela Bônus de Eficiência aos pensionistas Julieta Torres Maciel, Maria José Cunha Passos Barbosa, Maria Vanda Pereira de Gois, Maria das Neves de Sousa Falcão, Maria do Socorro Borba de Menezes, Sandra Elizabeth Capitulino Galhardo e Zélia Maracajá Barreto;
9.2.3. reveja, no prazo de trinta dias, a pensão instituída pelo servidor Carlos Gomes Laurentino, com fundamento na EC 70/2012, observada a regra da paridade de proventos com a remuneração do servidor ativo e cadastre o respectivo ato no sistema e-Pessoal, no prazo de quarenta e cinco dias.

Pessoal. Pensão civil. Bônus de Eficiência.

Primeira Câmara

Ministério da Economia.

3. Interessados/Responsáveis:
3.1. Interessados: Adriana Justina de Sousa Falcão (XXX.634.404-XX); Carla Beatriz Galhardo Laurentino (XXX.854.464-XX); Josefa Soares da Silva (XXX.020.334-XX); Josenildo Nunes de Vasconcelos (XXX.337.274-XX); Judite da Silva (XXX.328.814-XX); Julieta Torres Maciel (XXX.758.754-XX); Maria José Cunha Passos Barbosa (XXX.066.194-XX); Maria Vanda Pereira de Gois (XXX.762.284-XX); Maria das Neves de Sousa Falcão (XXX.486.534-XX); Maria do Socorro Borba de Menezes (XXX.247.774-XX); Sandra Elizabeth Capitulino Galhardo (XXX.380.514-XX); Zélia Maracajá Barreto (XXX.719.494-XX)

13.1. Ministros presentes: Walton Alencar Rodrigues (Presidente), Benjamin Zymler (Relator), Vital do Rêgo e Jorge Oliveira.
13.2. Ministros-Substitutos presentes: Augusto Sherman Cavalcanti e Weder de Oliveira.

BENJAMIN ZYMLER

Adoto como relatório o parecer do representante do Ministério Público junto ao Tribunal de Contas da União (MPTCU) , Rodrigo Medeiros de Lima:
"Trata-se de processo consolidado com 10 atos pensão civil concedidas pela Superintendência Regional de Administração do Ministério da Economia na Paraíba/PB.
2.	Após aplicação das críticas automáticas a Secretaria de Fiscalização de Pessoal (Sefip) propôs a legalidade e registro dos atos (peças 13-14) .
II
3.	O ato à peça 5 trata da concessão inicial da pensão civil instituída por Carlos Gomes Laurentino em favor da companheira Sandra Elizabeth Capitulino Galhardo, e da filha Carla Beatriz Galhardo Laurentino - já excluída do benefício pensional por ter atingido a maioridade.
4.	Observa-se que o ex-servidor aposentou-se por invalidez permanente com proventos proporcionais ao tempo de contribuição em 11/10/2002, instituiu pensão a partir de 24/2/2012 com proventos calculados de acordo com o art. 40, § 7º, inciso I, da Constituição Federal de 1988, com a redação dada pela Emenda Constitucional (EC) 41/2003, combinado com as disposições da Lei 10.887/2004, e atualizados com base nos índices do Regime Geral de Previdência Social (RGPS) .
5.	Consoante se vê no contracheque de dezembro de 2020 da pensionista remanescente (peça 15, p. 2) , os proventos continuam sendo calculados com base na referida norma constitucional e na lei que regulamentou o citado dispositivo: "LEI 8.112/1990 - EC 41/2003 - LEI 10.887/2004".
6.	Ressalte-se que a EC 70, de 29/3/2012, acrescentou à EC 41/2003 o art. 6º-A e seu parágrafo único, in verbis (grifos inseridos) :
Art. 6º-A. O servidor da União, dos Estados, do Distrito Federal e dos Municípios, incluídas suas autarquias e fundações, que tenha ingressado no serviço público até a data de publicação desta Emenda Constitucional e que tenha se aposentado ou venha a se aposentar por invalidez permanente, com fundamento no inciso I do § 1º do art. 40 da Constituição Federal, tem direito a proventos de aposentadoria calculados com base na remuneração do cargo efetivo em que se der a aposentadoria, na forma da lei, não sendo aplicáveis as disposições constantes dos §§ 3º, 8º e 17 do art. 40 da Constituição Federal.
Parágrafo único. Aplica-se ao valor dos proventos de aposentadorias concedidas com base no caput o disposto no art. 7º desta Emenda Constitucional, observando-se igual critério de revisão às pensões derivadas dos proventos desses servidores.
7.	Além disso, o art. 2º da EC 70/2012 expressamente determinou a revisão da forma de reajuste das aposentadorias motivadas por invalidez e das respectivas pensões, para que tais benefícios passassem a observar o critério da paridade, com efeitos financeiros a partir da data de promulgação da referida EC.
8.	Por meio do Acórdão 2.553/2013, ao apreciar representação acerca do "estudo sobre a existência ou não de paridade com a remuneração do servidor ativo das pensões decorrentes de aposentadorias concedidas anteriormente à Emenda Constitucional - EC 41/2003, bem assim daquelas decorrentes das aposentadorias concedidas com base no art. 3º da mencionada emenda constitucional", o Plenário do Tribunal decidiu, entre outras medidas, formular as seguintes orientações às unidades jurisdicionadas (grifos inseridos) :
9.2. orientar os órgãos e entidades da Administração Pública Federal a observar as seguintes diretrizes na concessão de pensão:
 (...) 
9.2.3. constituem exceção à regra e continuam gozando do benefício de paridade (regra de exceção a partir da edição da Emenda Constitucional 41/2003) as pensões civis originadas por óbitos ocorridos a partir de 1º/1/2004 e que sejam decorrentes de:
 (...
9.2.3.2. aposentadorias por invalidez, para servidores que tenham ingressado no serviço público até 31/12/2003, com base no parágrafo único do art. 6.º-A da Emenda Constitucional 41/2003, incluído pela Emenda Constitucional 70/2012, observados os efeitos financeiros estipulados no art. 2º da EC 70/2012;
9.	Como se vê, o fundamento legal da pensão, na data da concessão do benefício, estava de acordo com a legislação vigente à época. Todavia, a unidade jurisdicionada não procedeu à revisão da forma de reajuste da pensão consoante determinado pela EC 70/2012, de forma a garantir o benefício da paridade à pensão.
10.	Assim, aplica-se ao caso o disposto no § 2º do art. 6º da Resolução-TCU 206/2007, com a redação dada pela Resolução-TCU 237/2010, segundo o qual "Os atos que estiverem dando ensejo, no momento de sua apreciação de mérito, a pagamentos irregulares, mas que não apresentem inconsistência ou irregularidade em sua versão submetida ao exame do Tribunal, serão considerados legais, para fins de registro, com determinação ao órgão ou à entidade de origem para que, no prazo de 15 (quinze) dias, adote as medidas cabíveis com vistas à regularização dos pagamentos indevidos constatados na ficha financeira do interessado."
11.	Desse modo, este representante do Ministério Público de Contas da União anui à proposta de legalidade e registro do ato à peça 5, mas manifesta-se por determinar ao órgão de origem que promova a revisão da pensão em observância ao art. 2º da EC 70/2012 e ao Acórdão 2553/2013-TCU-Plenário, e encaminhe o respectivo ato de alteração, via e-Pessoal, para oportuna apreciação pelo Tribunal.
III
12.	Registra-se que, em relação ao ato à peça 10, que trata da pensão civil instituída em 10/9/2016 por Jairo Araújo Barbosa, aposentado por invalidez permanente com proventos integrais em 7/6/1991, embora conste do ato que a pensão foi concedida com fundamento no art. 40, § 7º, inciso I, da Constituição Federal de 1988, com a redação dada pela EC 41/2003, combinado com as disposições da Lei 10.887/2004, o benefício pensional está sendo pago corretamente, consoante se vê no contracheque da pensionista à peça 15, p. 7, onde consta o seguinte amparo legal da concessão: "EC 47/2005 E EC 70/2012 - LEI 13135/2015".
13.	Portanto, pode ser aplicado ao caso o disposto no § 4º do art. 260 do Regimento Interno do TCU, in verbis:
§ 4º Os atos que, a despeito de apresentarem algum tipo de inconsistência em sua versão submetida ao exame do Tribunal, não estiverem dando ensejo, no momento de sua apreciação, a pagamentos irregulares, serão considerados legais, para fins de registro, devendo ser consignada no julgamento a ressalva em relação à falha que deixou de existir.
IV
14.	Quanto aos atos às peças 4 a 10, observa-se que os instituidores das pensões ocupavam os cargos de analista tributário e auditor fiscal da Receita Federal do Brasil, e auditor fiscal do trabalho, e nos contracheques atuais das respectivas pensionistas consta o pagamento da parcela "BÔNUS DE EFICIÊNCIA - PENSÃO" (peça 15) .
15.	A vantagem denominada Bônus de Eficiência afronta aos princípios da solidariedade, da contributividade e do equilíbrio financeiro e atuarial do Regime Próprio de Previdência Social, previstos no art. 40 da Constituição Federal.
16.	Sobre a necessidade de contribuição previdenciária para que se possa carrear determinada vantagem para a aposentadoria, o Tribunal já se pronunciou diversas vezes, a exemplo do Acórdão 1286/2008-TCU-Plenário, de relatoria do Ministro Marcos Bemquerer, o qual deixou assente que "no regime contributivo previdenciário constitucional é vedado ao servidor público carrear para os proventos da aposentadoria ou para a pensão por ele instituída parcela da remuneração sobre a qual não incidiu desconto previdenciário".
17.	Porém, em respeito às diversas liminares concedidas pelo Ministro do Supremo Tribunal Federal (STF) Alexandre de Moraes, suspendendo os efeitos das decisões deste Tribunal que determinavam a suspensão dos pagamentos da parcela Bônus de Eficiência (Mandados de Segurança 35.498, 35.410, 35.490, 35.494 e 35.500) , o TCU tem apenas determinado o acompanhamento do deslinde das referidas ações e a cessação dos pagamentos na hipótese de desconstituição das decisões judicias, a exemplo do Acórdão 176/2019-TCU-Segunda Câmara, de relatoria do Ministro Raimundo Carreiro.
18.	Ante o exposto, em consonância com a proposta da unidade técnica, opinamos pela legalidade e registro dos atos às peças 4 a 10, adicionando a seguinte determinação à unidade jurisdicionada:
faça cessar o pagamento da parcela relativa ao Bônus de Eficiência e Produtividade, previsto na Lei 13.464/2017, às beneficiárias das pensões, na hipótese de desconstituição das decisões judiciais proferidas nos Mandados de Segurança 35.498, 35.410, 35.490, 35.494 e 35.500 em trâmite no Supremo Tribunal Federal, sob pena de responsabilidade solidária da autoridade administrativa omissa, por incompatível com o artigo 40, caput e §§ 1º, 3º, 4º e 18, da Constituição Federal, dada a expressa exclusão da vantagem remuneratória, de caráter pro labore faciendo, da base de cálculo de contribuição previdenciária.
V
19.	Por fim, quanto aos demais atos (peças 2, 3 e 11) , anuímos à proposta da unidade técnica pela legalidade e concessão dos respectivos registros."
É o relatório.

não há

Procurador Rodrigo Medeiros de Lima.

PESSOAL. PENSÃO CIVIL. BÔNUS DE EFICIÊNCIA. CONSIDERAÇÕES. EC 70/2012. NECESSIDADE DE PROCEDER À REVISÃO DOS PROVENTOS DE PENSÃO. LEGALIDADE E REGISTRO DOS ATOS. DETERMINAÇÕES.

PENSÃO CIVIL (PCIV)

Secretaria de Fiscalização de Integridade de Atos e Pagamentos de Pessoal e de Benefícios Sociais (Sefip).

Apreciam-se, nesta oportunidade, atos de pensão civil emitidos no âmbito da Superintendência Regional de Administração do Ministério da Economia na Paraíba em favor de Adriana Justina de Sousa Falcão, Carla Beatriz Galhardo Laurentino, Josefa Soares da Silva, Josenildo Nunes de Vasconcelos, Judite da Silva, Julieta Torres Maciel, Maria José Cunha Passos Barbosa, Maria Vanda Pereira de Gois, Maria das Neves de Sousa Falcão, Maria do Socorro Borba de Menezes, Sandra Elizabeth Capitulino Galhardo e Zélia Maracajá Barreto.
2. A Sefip manifestou-se pela legalidade das concessões, sem nenhuma consideração em particular.
3. Já o representante do MPTCU, em seu minudente parecer, a despeito de acompanhar o posicionamento da Sefip, teceu importantes considerações sobre alguns dos atos em exame. 
4. Em primeiro lugar, observou que a pensão instituída pelo sr. Carlos Gomes Laurentino em favor da companheira Sandra Elizabeth Capitulino Galhardo e da filha Carla Beatriz Galhardo Laurentino (já excluída) foi concedida sem paridade, em conformidade com o ordenamento jurídico então vigente (em fevereiro de 2012) , mas o órgão deixou de proceder à revisão determinada pela Emenda Constitucional (EC) 70/2012, que concedeu paridade em relação à remuneração dos servidores ativos para as pensões decorrentes de aposentadoria por invalidez.
5. Dessarte, nada obstante acompanhar a proposta de registro do ato de pensão, com fundamento no § 2º do art. 6º da Resolução 206/2007, sugeriu a expedição de determinação à origem para promover a revisão do benefício pensional, em observância ao art. 2º da EC 70/2012 e ao Acórdão 2553/2013-TCU-Plenário, e encaminhar a este tribunal, por meio do sistema e-Pessoal, o ato de alteração de fundamento legal. 
6. No que concerne à pensão instituída pelo sr. Jairo Araújo Barbosa - aposentado por invalidez permanente com proventos integrais em 7/6/1991 e falecido em 10/9/2016 - em favor de Maria José Cunha Passos Barbosa, o representante do MPTCU argumentou que, apesar de a concessão ter sido deferida incorretamente sem paridade, os pagamentos atuais estariam corretos. Por essa razão e com fundamento no § 4º do art. 260 do Regimento Interno, propôs que a concessão fosse considerada legal e registrada.
7. Outrossim, observou que os proventos decorrentes dos atos de peças 4 a 10 (em favor de Adriana Justina de Sousa Falcão, Carla Beatriz Galhardo Laurentino, Julieta Torres Maciel, Maria José Cunha Passos Barbosa, Maria Vanda Pereira de Gois, Maria das Neves de Sousa Falcão, Maria do Socorro Borba de Menezes, Sandra Elizabeth Capitulino Galhardo e Zélia Maracajá Barreto) contêm a parcela denominada "Bônus de Eficiência". 
8. Argumentou o douto parquet que o pagamento da vantagem ofende os princípios da solidariedade, da contributividade e do equilíbrio financeiro e atuarial do Regime Próprio de Previdência Social, previstos no art. 40 da Constituição Federal, uma vez que não está incluída na base de incidência da contribuição previdenciária do servidor ativo. Contudo, em respeito às liminares concedidas pelo Ministro do Supremo Tribunal Federal (STF) Alexandre de Moraes que suspenderam os efeitos das decisões deste Tribunal que determinavam a cessação dos pagamentos da parcela (Mandados de Segurança 35.498, 35.410, 35.490, 35.494 e 35.500) , entendeu que seria a hipótese de apenas determinar o acompanhamento do deslinde das referidas ações. Desse modo, e na linha do Acórdão 176/2019-TCU-Segunda Câmara (rel. Min. Ministro Raimundo Carreiro) , manifestou-se pela legalidade das concessões, sem prejuízo de determinar a correção dos pagamentos irregulares, no caso de desconstituição das decisões judiciais.
9. Feito esse resumo, acolho os pareceres quanto às pensões instituídas em favor de Josefa Soares da Silva, Josenildo Nunes de Vasconcelos e Judite da Silva - cujos proventos não contêm a vantagem "Bônus de Eficiência" (dados os cargos anteriormente ocupados pelos instituidores) .
10. No tocante aos demais atos, acolho as propostas de legalidade e registro, mas sob fundamento diverso. Quando da concessão desses benefícios pensionais, não constava dos atos (representados pelos formulários de peças 4 a 10) a rubrica questionada. 
11. A decisão proferida pelo STF no MS 35.812 MC/DF, que aparentemente levou o MPTCU a propor a legalidade de diversas concessões examinadas nestes autos, não aplica se aos casos concretos, por dois motivos. O primeiro, porque atos ora em apreciação não foram objeto daquele mandamus, impetrado em razão dos Acórdãos 2.791/2018, 2.792/2018, 2.793/2018, 2.794/2018, 2.795/2018, 2.796/2018 - todos do Plenário - e 3.102/2018, 3.103/2018 e 3.104/2018 - da Primeira Câmara. O segundo, porque, como visto, os atos foram publicados anteriormente à edição da Medida Provisória 765, de 29/12/2016, motivo pelo qual deles não consta a vantagem em discussão.
12. Não é por demais relembrar que a jurisprudência deste tribunal se firmou no sentido da ilegalidade do pagamento, nos proventos de aposentadoria, do Bônus de Eficiência, uma vez que não compõe a base de cálculo da contribuição previdenciária recolhida pelos servidores e seu pagamento em destacado também viola a regra constitucional. 
13. Nessa seara, peço vênias para transcrever, em parte, o voto que proferi quando da apreciação do TC Processo 010.748/2008-1 (Acórdão 10839/2018-TCU-Primeira Câmara) :   
"13.	No que diz respeito ao ato de aposentadoria de Haroldo de Oliveira, não vejo como admitir o pagamento a inativos e pensionistas do Bônus de Eficiência e Produtividade, ainda que tal pagamento encontre previsão em dispositivos da Lei 13.464/2017, porquanto essa mesma lei exclui a vantagem da base de cálculo da contribuição previdenciária dos segurados:
'Art. 17.  Os ocupantes do cargo de Auditor-Fiscal do Trabalho terão direito ao valor individual do Bônus de Eficiência e Produtividade na Atividade de Auditoria-Fiscal do Trabalho por servidor, na proporção de 1 (um inteiro) .
............................................................................................................................................
§ 2o  Os aposentados receberão o Bônus de Eficiência e Produtividade na Atividade de Auditoria-Fiscal do Trabalho correspondente ao período em inatividade (...) .. 
§ 3o  Os pensionistas farão jus ao Bônus de Eficiência e Produtividade na Atividade de Auditoria-Fiscal do Trabalho (...) . 
............................................................................................................................................
Art. 24.  O valor do Bônus de Eficiência e Produtividade na Atividade de Auditoria-Fiscal do Trabalho não integrará o vencimento básico, não servirá de base de cálculo para adicionais, gratificações ou qualquer outra vantagem pecuniária e não constituirá base de cálculo de contribuição previdenciária.'
14.	O pagamento a inativos e pensionistas - inclusive àqueles sem paridade - de vantagem remuneratória de natureza pro labore faciendo expressamente excluída da base de cálculo da contribuição previdenciária ofende diversos dispositivos inseridos no art. 40 da Constituição Federal, como segue:
'Art. 40. Aos servidores titulares de cargos efetivos da União, dos Estados, do Distrito Federal e dos Municípios, incluídas suas autarquias e fundações, é assegurado regime de previdência de caráter contributivo e solidário, mediante contribuição do respectivo ente público, dos servidores ativos e inativos e dos pensionistas, observados critérios que preservem o equilíbrio financeiro e atuarial e o disposto neste artigo. 
§ 1º Os servidores abrangidos pelo regime de previdência de que trata este artigo serão aposentados, calculados os seus proventos a partir dos valores fixados na forma dos §§ 3º e 17: 
............................................................................................................................................
§ 3º Para o cálculo dos proventos de aposentadoria, por ocasião da sua concessão, serão consideradas as remunerações utilizadas como base para as contribuições do servidor aos regimes de previdência de que tratam este artigo e o art. 201, na forma da lei.
§ 4º É vedada a adoção de requisitos e critérios diferenciados para a concessão de aposentadoria aos abrangidos pelo regime de que trata este artigo, ressalvados, nos termos definidos em leis complementares, os casos de servidores: 
............................................................................................................................................
§ 12. Além do disposto neste artigo, o regime de previdência dos servidores públicos titulares de cargo efetivo observará, no que couber, os requisitos e critérios fixados para o regime geral de previdência social.
............................................................................................................................................
§ 18. Incidirá contribuição sobre os proventos de aposentadorias e pensões concedidas pelo regime de que trata este artigo que superem o limite máximo estabelecido para os benefícios do regime geral de previdência social de que trata o art. 201, com percentual igual ao estabelecido para os servidores titulares de cargos efetivos.'
15. No ponto, a jurisprudência do TCU é bem ilustrada pelo Acórdão 1286/2008-TCU-Plenário, vazado nos seguintes termos:
'9.2.1 no regime contributivo previdenciário constitucional é vedado ao servidor público carrear para os proventos da aposentadoria ou para a pensão por ele instituída parcela da remuneração sobre a qual não incidiu desconto previdenciário.'
16.	Aliás, sobre a essencialidade do caráter contributivo do sistema previdenciário do funcionalismo e, mais particularmente, a relevância do imperativo constitucional de preservação de seu equilíbrio financeiro e atuarial, soam oportunas as considerações da Sefip:
'12. O regime próprio de previdência social (RPPS) , que é objeto da presente análise, é de natureza pública, filiação obrigatória, repartição simples, benefício definido, caráter contributivo e solidário, mediante contribuição do respectivo ente público, dos servidores ativos e inativos e dos pensionistas, observados critérios que preservem o equilíbrio financeiro e atuarial.
13. A previdência dos servidores públicos efetivos encontra amparo no art. 40 da Constituição Federal. (...) 
14. As reformas no Sistema de Previdência Social do Brasil, introduzidas pelas Emendas Constitucionais 20/1998 e 41/2003, promoveram diversas alterações no texto constitucional e na estrutura previdenciária brasileira. (...) Essas reformas previdenciárias tiverem como objetivo o equilíbrio financeiro e atuarial do sistema.
15. O Princípio do Equilíbrio Financeiro e Atuarial, introduzido pela primeira reforma (EC 20/1998) , veio dar segurança ao sistema e corrigir distorções promovidas por legislações anteriores que não se preocupavam com as obrigações que os direitos concedidos geravam para toda a sociedade brasileira.
16. Com a instituição do Princípio do Equilíbrio Financeiro e Atuarial, uma nova fase da Previdência Social foi inaugurada, trazendo a necessidade de uma legislação que considere a necessidade de sustentabilidade financeira do sistema e que permita a concessão de benefícios com uma estreita relação com os valores contribuídos.
............................................................................................................................................
20. O Princípio do Equilíbrio Financeiro e Atuarial, assim, se constitui como um princípio que busca o equilíbrio das contas da previdência social, sob o aspecto financeiro e atuarial, global e individual. É um princípio que busca garantir a manutenção do sistema previdenciário, fazendo com que os benefícios devidos por lei sejam satisfeitos no presente e no futuro. (...) 
21. A importância desse princípio fica evidente com a sua inserção no texto constitucional, colocando-o como princípio constitucional. Isso mostra a preocupação do detentor do poder constituinte de reforma, o legislador federal, com o equilíbrio econômico da previdência social. E não é para menos essa preocupação, pois, dada a importância da previdência social na sociedade, nada mais legítimo do que a preocupação de manter um sistema que seja sustentável e duradouro, sem riscos de quebra ou que a sociedade tenha que arcar com custos elevados que, em vez de ter um caráter social, acabam promovendo a desigualdade de renda no Brasil.
22. O motivo desse primado ter sido guinado à altura constitucional é sua absoluta imperiosidade no contexto do ordenamento. Sem seu perfilhamento, dificilmente o administrador público ou o particular lograrão a intenção inicial a que se propuseram, vale dizer a segurança da ordem previdenciária.
23.  O princípio foi inserido no texto da Lei Maior como mandamento a ser perseguido pelo legislador ordinário e acompanhado de perto pelo organizador da Previdência Social. Não se trata de abstração especulativa ou construção doutrinária; é comando dispositivo invocável em face de medidas que atentem contra sua determinação. Se ignorado pelo administrador ou legislador ordinário, vale dizer, pelo aplicador da regra previdenciária, a providência tomada reveste-se da classificação jurídica de inconstitucionalidade, sobrevindo os consectários inerentes."
14. Ademais, no caso das pensões concedidas com fundamento na EC 41/2003, o pagamento do Bônus de Eficiência em destacado viola a regra de não paridade dos benefícios pensionais (exceto quando decorrentes de aposentadoria por invalidez - EC 70/2012 - e aposentadorias fundamentadas no art. 3º da EC 47/2005) .
15. Por esses motivos, acolho a instrução da unidade técnica, com os ajustes sugeridos pelo MPTCU, sem prejuízo de registrar que a beneficiária Adriana Justina de Sousa Falcão, filha do instituidor João Marinho Falcão Filho, foi excluída, por ter atingido a maioridade.
Diante do exposto, VOTO por que o Tribunal adote a deliberação que ora submeto a este colegiado.
TCU, Sala das Sessões Ministro Luciano Brandão Alves de Souza, em 2 de março de 2021.
BENJAMIN ZYMLER 
Relator